【裁判字號】    99,訴,73
【裁判日期】    990506
【裁判案由】    偽造有價證券
【裁判全文】
臺灣士林地方法院刑事判決                99年度訴字第73號
公  訴  人  臺灣士林地方法院檢察署檢察官
被      告  丁○○
指定辯護人  本院公設辯護人丙○○
上列被告因偽造有價證券案件，經檢察官提起公訴（98年度偵字
第7206號），本院判決如下：
    主  文
丁○○無罪。
    理  由
一、公訴意旨略以：被告丁○○於民國96年3 月27日前之某時，
    在其位於臺北市○○區○○路1 段175 之1 號4 樓住處內，
    見其二媳婦乙○○（起訴書全文均誤載為「吳碧雲」）之印
    章1 枚，置放房內之抽屜中，竟基於偽造有價證券之犯意，
    未經乙○○之授權或同意，而於同年3 月27日，在臺北市○○區○○路391 巷11弄2 號1 樓之臺北市松山地政事務所內
    ，填寫經尼歐實業有限公司（下稱尼歐公司）之負責人陳哲
    民，同意使用如附表所示支票2 張，並盜蓋「乙○○」之印
    文共3 枚於發票人簽章欄，而偽造前揭支票，嗣即持之交付
    甲○○○以調取現金而行使之，足以生損害於乙○○之權益
    。嗣因被告遲未還款，經甲○○○提出告訴，始查悉上情，
    因認被告涉犯刑法第201 條第1 項之偽造有價證券罪嫌。
二、按犯罪事實應依證據認定，無證據不得認定犯罪事實；又不
    能證明被告犯罪者，應諭知無罪之判決，刑事訴訟法第154
    條第2 項、第301 條第1 項分別定有明文。又事實之認定，
    應憑證據，如未能發現相當證據，或證據不足以證明，自不
    能以推測或擬制之方法，為裁判基礎；且認定不利於被告之
    事實須依積極證據，苟積極證據不足為不利於被告事實之認
    定時，即應為有利於被告之認定；另認定犯罪事實所憑之證
    據，雖不以直接證據為限，間接證據亦包括在內，然而無論
    直接證據或間接證據，其為訴訟上之證明，須於通常一般之
    人均不致有所懷疑，而得確信其為真實之程度者，始得據為
    有罪之認定，倘其證明尚未達到此一程度，而有合理之懷疑
    存在，無從使事實審法院得為有罪之確信時，即應由法院為
    諭知被告無罪之判決（最高法院40年臺上字第86號、30年上
    字第816 號、76年臺上字第4986號判例意旨參照）。又刑法
    上所謂偽造有價證券，以無權簽發之人冒用他人名義簽發為
    要件，如果行為人基於本人之授權，或其他原因有權簽發者
    ，則與無權之偽造行為不同（最高法院53年臺上字第1810號
    判例意旨參照）。
三、公訴意旨認被告涉犯偽造有價證券罪嫌，無非係憑告訴人甲○○○之指訴及附表所示支票上確蓋有「乙○○」印文等為
    其主要論據。訊據被告堅決否認上開犯行，辯稱尼歐公司大
    小章及支票本平時都放在伊南港住處辦公桌抽屜內，事前有
    經尼歐公司負責人即其子陳哲民同意而簽發支票，因伊從未
    開過尼歐公司支票，且抽屜內四角章很多，一時沒看清楚而
    錯蓋乙○○印章，絕非故意蓋錯等語。經查：
    (一)被告為鴻綺服裝有限公司、獨資商號新隆服裝行之負責
        人，其子陳哲民為尼歐公司負責人，該公司於97年11月
        20日登記解散，乙○○則為被告之子陳哲義配偶乙節，
        業經被告供承在卷，核與證人陳哲民、乙○○之證述內
        容一致，並有卷附公司基本資料查詢表可參（第7206號
        偵查卷第3 、5 頁參照）。另被告於96年3 月27日前某
        日，簽發如附表所示支票2 張，並於96年3 月27日交付
        告訴人用以調借現款之事實，亦經被告供述在卷，核與
        證人即告訴人於本院之證述情節相符，並有卷附如附表
        所示支票影本2 張可參（第764 號偵查卷第49頁參照）
        ，應堪認定屬實。
    (二)公訴意旨雖認被告偽造如附表所示之支票2 張，然依證
        人即尼歐公司負責人陳哲民之證述，事前有同意被告使
        用尼歐公司大小章並簽發上開支票（第7206號偵查卷第
        21頁參照），足見被告係基於本人授權而簽發支票，自
        非無權之偽造行為甚明。至證人即告訴人雖指證被告曾
        於案發後自承未得其子陳哲民同意而簽發如附表所示支
        票，然此除為被告堅決否認外，亦與證人陳哲民之證述
        情節不符，尚難僅憑告訴人之片面指訴逕認被告未得本
        人同意而偽造支票。
    (三)又附表所示支票2 張雖係尼歐公司所有，並蓋有該公司
        印文（即俗稱大章），然負責人印文（即俗稱小章）卻
        蓋用被告之子陳哲義配偶乙○○之印文，因乙○○於偵
        查中證稱事前不知被告蓋用印章，檢察官據此認定被告
        盜蓋乙○○印章，並以乙○○為尼歐公司負責人名義而
        偽造支票。訊據被告堅決否認上情，辯稱伊從未開過尼
        歐公司支票，因抽屜內四角章很多，且眼睛常看不清楚
        ，才會錯蓋乙○○印章等語，參以證人陳哲民證稱「被
        告有說要向我借支票拿去向別人借錢」、「我母親（指
        被告）的鴻綺服裝公司和尼歐公司是設立在同一個地點
        ，印章放在一起，我同意被告蓋尼歐公司的大小章」、
        「（為何乙○○的印章也放在你們公司？）可能是因為
        乙○○的小孩要寄讀，戶籍放在南港路1 段有時要辦一
        些證件，所以有刻一些印章放在公司」（第7206號偵查
        卷第21頁參照）等語，且證人乙○○於本院證稱其婚後
        將戶籍設在被告南港住處，平時確有放置印章在被告辦
        公桌抽屜內以供被告代為收受信件之用，被告平時使用
        印章都是從該抽屜內取用，且被告視力欠佳，閱讀文字
        或看電視常有更換眼鏡才能看清楚之情形（本院第73號
        卷第18至21頁參照），則被告辯稱因一時沒看清楚而錯
        蓋乙○○印章之說法，尚與經驗法則無違。至被告於附
        表編號2 所示支票上蓋用乙○○印章兩次（其中1 枚印
        文蓋反），檢察官論告意旨援此主張被告既有發現印章
        蓋反，當無不知蓋用乙○○印章之可能。惟依卷附如附
        表編號2 所示支票（第764 號偵查卷第49頁參照），其
        中蓋反之「乙○○」印文之右上、右下部分，確有被告
        所稱蓋不清楚之情形，則被告辯稱當時因自覺蓋不清楚
        而重蓋，亦屬合理可能，尚不能憑此認定被告明知為乙○○印章而盜蓋使用。
    (四)檢察官認被告盜蓋乙○○印章於支票上之目的係為持之
        向告訴人調借現款，然被告既已事前取得尼歐公司負責
        人陳哲民之同意而簽發支票，實無刻意盜蓋他人印章於
        支票上之必要。而被告自96年3 月6 日出現退票註記，
        96年3 月29日因拒絕往來而遭退票，其後陸續出現多次
        退票紀錄，固有卷附票據信用資訊連結作業查詢明細表
        可參（第7206號偵查卷第34頁以下參照），實行公訴檢
        察官並援此認定被告因資金調度困難而蓄意錯蓋印章，
        目的在於不會因此影響尼歐公司及負責人陳哲民之票據
        信用。惟被告於96年3 月27日交付附表所示支票予告訴
        人時，尚未因拒絕往來而遭退票，且告訴人自承收受支
        票時已發現尼歐公司負責人小章為「乙○○」印文，其
        後先於96年3 月9 日委託中華商業銀行代收，嗣撤票取
        回，再於同年5 月4 日委託代收，復再次撤票取回，而
        後經被告償還現金取回支票之事實，業經告訴人證述在
        卷，並有卷附代收票據紀錄簿可參（第7206號偵查卷第
        102 頁以下參照），顯見告訴人對於附表所示支票上所
        蓋用尼歐公司負責人小章並非被告之子陳哲民之印文已
        有所認識，且兩度委託銀行代收支票後撤回，其後由被
        告提交現款取回支票，並無起訴書所稱足以生損害於告
        訴人之情形。況被告若因擔心影響尼歐公司及負責人陳
        哲民之票據信用而故意錯蓋負責人印章，大可蓋用陳哲
        民非支票印鑑之其他印章即可達成目的，焉有明目張膽
        蓋用陳哲民之弟媳乙○○印章而甘冒告訴人發現後拒絕
        收受支票提供調現之風險？足見被告辯稱並非故意錯蓋
        乙○○印章乙節，應與事實相符。
    (五)此外，復查無其他積極證據足以證明被告有偽造有價證
        券或盜蓋印章印文之犯行，本案不能證明被告犯罪，應
        依法諭知無罪之判決。
據上論斷，應依刑事訴訟法第301 條第1 項，判決如主文。
本案經檢察官張紜瑋到庭執行職務。
中    華    民    國    99    年    5     月    6     日
                  刑事第四庭審判長法  官    李正紀
                                  法  官    莊明達
                                  法  官    楊皓清
以上正本證明與原本無異。
如不服本判決應於收受判決後10日內向本院提出上訴書狀，並應
敘述具體理由：其未敘述上訴理由者，應於上訴期間屆滿後20日
向向本院補提理由書（均須按他造當事人之人數附繕本）「切勿
逕送上級法院」。
                                  書記官   朱俶伶
中    華    民    國    99    年    5     月    6     日
附表
┌──┬─────┬──────┬──────┬─────┐
│編號│   票號   │   發票日   │   發票人   │ 票面金額 │
│    │          │            │            │（新臺幣）│
├──┼─────┼──────┼──────┼─────┤
│ 1  │AA0000000 │96年5 月15日│尼歐實業有限│198,000元 │
│    │          │            │公司、「吳碧│          │
│    │          │            │芬」        │          │
├──┼─────┼──────┼──────┼─────┤
│ 2  │AA0000000 │96年5月26日 │同上        │239,000元 │
└──┴─────┴──────┴──────┴─────┘

司法院資訊處製作；財團法人民間司法改革基金會備份。
